臺灣高等法院民事判決
109年度勞再易字第10號
再審  原告  詹益平  

訴訟代理人  詹豐吉律師
複 代理 人  蔡旻哲律師
再審  被告  國家中山科學研究院

法定代理人  張忠誠  
訴訟代理人  陳金泉律師
            葛百鈴律師
            黃胤欣律師
上列當事人間請求給付退休金差額再審之訴事件，再審原告對於
本院中華民國109年5月19日109年度勞上易字第32號確定判決，
提起再審之訴，本院於110年1月12日言詞辯論終結，判決如下：
    主      文
再審之訴駁回。
再審訴訟費用由再審原告負擔。
    事實及理由
壹、程序方面 
按再審之訴，應於30日之不變期間內提起。前項期間，自判決 
  確定時起算，判決於送達前確定者，自送達時起算，民事訴訟
   法第500條第1項、第2項前段定有明文。查再審原告係於民國
  （下同）109年5月29日收受本院109年度勞上易字第32號確定
  判決（下稱原確定判決），有送達證書附卷可稽（見原確定判
  決卷第171-173頁），是再審原告於109年6月29日提起本件再
  審之訴，已遵守上開30日不變期間。
另「當事人依民事訴訟法第四百九十六條規定提起再審之訴， 
  以主張同條項各款規定之情形，即為合法，至其情形是否果屬
   實在，則為其訴有無理由之問題，除其再審之訴尚欠缺其他
  合 法要件外，即應依判決程序調查裁判。又再審之訴是否合
  於同 條第一項但書之規定亦屬於其訴有無理由之問題」，已
  據最高 法院48年台抗字第157號著為判例。再審原告已於民事
  再審聲請狀載原確定判決有民事訴訟法第496條第1項第1、13
  款之再審事由，揆諸上述判例，即為合法。 
又再審原告提起本件再審之訴，原主張原確定判決有民事訴訟
  法第496條第1項第1款、第13款、第497條之再審事由（見本院
  卷第4頁），嗣於本院109年10月29日準備程序期日撤回民事訴
  訟法第497條之再審事由（見本院卷第167頁），是就撤回部分
  本院自無庸再行審理，合先敘明。
貳、實體方面
再審原告主張：原確定判決就適用勞動基準法（下稱勞基法）
  前之退休金計算，堅持認定國防部開立工廠皆不適用臺灣省工
  廠工人退休規則（下稱系爭退休規則），縱明知再審被告於93
  年3月1日改隸屬國防部軍備局，並於103年4月16日改制為行政
  法人，仍增加法律所未規定之限制，排除適用系爭退休規則，
  對於最高法院事後改變見解及司法院大法官會議釋字第189號
  、第226號解釋（下各稱釋字第189、226號解釋）置之不理，
  且不顧最高法院74年台上字第2502號判決事實與本件不同。故
  原確定判決漏未適用系爭退休規則、工廠法施行細則第4條之
  規定，係違反釋字第226號解釋及憲法第108條第1項第13款及
  第2項、勞基法第1條第2項、第84條之2之規定，判決顯有不適
  用法規或適用法規顯有錯誤之再審事由。又伊於確定判決後，
  發現有原確定判決未經審酌之國防部中山科學研究院技術員服
  務契約（下稱系爭契約），足認伊應自87年7月1日起有重新受
  僱之事實，伊因99年6月1日選擇勞退新制，扣除勞退新制計7
  年3月年資，適用勞退舊制之年資為11年10月30日，自應依勞
  基法第55條所定「1年2個基數」之標準計給退休金，即24個基
  數，是以原確定判決認「再審被告以12個基數計給伊舊制退休
  金尚無違誤」，顯有違誤之處。爰依民事訴訟法第496條第1項
  第1款、第13款之規定，提起本件再審之訴，聲明：
　㈠原確定判決駁回再審原告後開第二項之訴部分廢棄。
　㈡上開廢棄部分：
　⒈再審被告應給付再審原告新臺幣（下同）81萬1,356元，及自
    106年10月1日起至清償日止，按週年利率5%計算之利息。
　⒉再審被告應給付再審原告6萬6,619元，及自108年12月26日至
    清償日止，按週年利率5%計算之利息。
再審被告則以：再審原告係於69年受僱，且依勞基法第9條規定從事繼續性工作，性質本為不定期契約，再審原告年資不中斷，原確定判決肯認伊就再審原告自87年7月1日起至99年5月31日止間，年資基數為12之計算係屬合法。又再審原告所從事之工作實質上不符合工廠法第1條之規定之工廠定義，且伊前隸屬國防部，系爭退休規則僅為地方性法規，故伊不適用系爭退休規則。再審原告乃重複對原確定判決已認定之事實、審酌證據、取捨證據之職權漫為指摘或泛言未論斷，原確定判決實無適用法規錯誤之情，再審原告不具再審事由等語，資為抗辯。並聲明：再審之訴駁回。 
再審原告以原確定判決有民事訴訟法第496條第1項第1、13款 
  之規定，提起再審之訴，是否有據，分述如下： 
㈠民事訴訟法第496條第1項第1款部分：
⒈按民事訴訟法第496條第1項第1款所謂適用法規顯有錯誤者，係
  指確定判決所適用之法規顯然不合於法律規定，或與司法院現
  尚有效及大法官會議之解釋，或最高法院有效之判例顯然違反
  者而言，含消極之不適用法規，顯然影響裁判者，但不包含漏
  未斟酌證據、判決理由不備、判決理由矛盾、取捨證據及認定
  事實錯誤之情形在內（司法院釋字第177號解釋、最高法院 60
  年度台再字第170號、63年度台上字第880號判例、92年度台上
  字第320號判決意旨參照）。準此，民事訴訟法第496條第1項
  第1款「適用法規顯有錯誤」再審事由，僅以原確定判決所認
  定之事實而為之法律上判斷，有適用法規顯有錯誤之情形為限
  ，至事實審法院認定事實錯誤、調查證據欠周或判決不備理由
  ，雖得於判決確定前執為上訴之理由，究與適用法規顯有錯誤
  有別，當事人不得據之提起再審之訴。
⒉原確定判決認定再審原告自69年3月5日起於受僱於再審被告，
  且再審原告為指定國防事業非軍職人員之工作者，依行政院勞
  工委員會86年10月30日（86）台勞動一字第047494號公告，自
  87年7月1日起適用勞基法，其於99年6月1日選擇適用勞退新制
  。嗣再審原告於106年8月30日自請退休，其退休前服務於物料
  運籌處採購一組，擔任四等五級技術員，關於再審原告所得請
  領之退休金，應按87年7月1日之前、後年資（下分稱系爭第1
  階段、第2階段）分別計算。另再審被告已依其所訂員工工作
  規則（下稱系爭工作規則），分別計算系爭第1、2階段應領退
  休金數額各為148萬8,480元、85萬0,560元，而合計給付再審
  原告退休金233萬9,040元。再審原告固主張：系爭第1階段之
  退休金給與標準，應適用工廠法、系爭退休規則云云，惟：⑴
  「被上訴人 (國防部印製廠) 係軍需工廠，隸屬國防部，資金
  來自國庫，以印製心戰傳單、政治教材、機密文件等為範圍，
  非以營利為目的，盈虧均屬國庫。臺灣省工廠工人退休規則為
  一地方性法規，其效力不及於隸屬國防部，且不受臺灣省建設
  廳或縣市政府管理之被上訴人。從而上訴人任職於被上訴人工
  廠，自不得依該規則計算退休金請求被上訴人補發差額」最高
  法院74年度台上字第2502號裁判意旨參照。又系爭退休規則係
  臺灣省政府為促進工廠工人新陳代謝，以提高生產效率，並鼓
  勵工人專業服務及維護其退休後之生活而訂定，工廠有不依本
  規則規定辦理工人退休者，省主管機關得視其情節，函請臺灣
  省建設廳依工廠設立登記規則第19條及第20條規定辦理（第1
  條、第13條參照），是適用系爭退休規則之工廠，應以其主管
  機關為臺灣省政府為限。本件再審原告退休前為再審被告第二
  研究所之機械技術員，係在再審被告所屬製造部門從事生產工
  作，然再審被告之設立，緣係國防部為提昇國防科技能力，建
  立自主國防工業，而於58年7月1日成立「中山科學研究院」，
  93年3月1日改隸國防部軍備局，並更名為「國防部軍備局中山
  科學研究院」，嗣於103年4月16日再改制為行政法人，業為再
  審原告自承在案（見原確定判決卷第24頁），準此，再審原告
  在系爭第1階段之任職期間，再審被告之前身既係隸屬國防部
  之研究機構，揆諸上開裁判意旨，系爭退休規則於系爭第1階
  段退休金之給與自無適用餘地。⑵又系爭退休規則所稱之工廠
  及工人，依該規則第3條規定，固謂係指工廠法施行細則所稱
  之工廠及工人，然此僅係指主管機關為臺灣省政府轄下符合工
  廠法所稱之工廠工人退休金給與，有該退休規則之適用，要不
  得憑此推認工廠法所稱之工廠工人，均有該退休規則之適用。
  至內政部74年6月13日74台內勞字第000000號函釋，雖稱國防
  單位軍需生產機構，如使用發動機器仍適用工廠法等語（見原
  確定判決卷第49頁），惟工廠法並未訂有工人退休給與標準之
  相關規範，是上開函釋充其量僅係要求軍需工廠亦應符合工廠
  法所定相關勞動條件爾，要與得否適用臺灣省工廠工人退休規
  則無涉。承上，系爭退休規則於再審原告關於系爭第1階段之
  退休金給與標準並無適用餘地，而兩造復未曾就此項為勞雇協
  商（見原確定判決卷第79、142頁），依勞基法第84條之2之規
  定，自應適用再審被告所訂系爭工作規則。今再審被告業依系
  爭工作規則，計算再審原告系爭第1階段之退休金數額為148萬
  8,480元，並已給付完畢，已如前述，再審原告主張再審被告
  短少給付87萬7,975元云云，自不足採。從而，再審原告依系
  爭勞動契約關係，請求再審被告給付退休金87萬7,975元本息
  （含追加之訴部分），為無理由，不應予准許等情，有原確定
  判決可參。
⒊本件再審原告就原確定判決前揭認定，雖主張有民事訴訟法第4
  96條第1項第1款之再審事由，惟查：
⑴釋字第189號解釋之解釋文：「臺灣省工廠工人退休規則關於工
  人自願退休之規定，與憲法尚無牴觸」；解釋理由：「按憲法
  第一百五十三條第一項規定：『國家為改良勞工及農民之生活
  ，增進其生產技能，應制定保護勞工及農民之法律，實施保護
  勞工及農民之政策』。第一百五十四條規定：『勞資雙方應本協
  調合作原則，發展生產事業。勞資糾紛之調解與仲裁，以法律
  定之』。省政府為保護勞工、促進勞資協調合作，於執行有關
  之中央法令時，如因其未臻周全，於不牴觸之範圍內，尚非不
  得訂定單行法規。內政部依工廠法第七十六條訂定之工廠法施
  行細則，於第三十六條第十二款，已規定工廠依工廠法第七十
  五條訂定工廠規則時，應載明有關退休、撫卹、資遺、福利事
  項。臺灣省政府所訂定之臺灣省工廠工人退休規則關於工人自
  願退休之規定，既在維持工人退休後之生活，而與首述憲法規
  定實施保護勞工之政策無違，同時亦在促進工廠工人新陳代謝
  ，提高生產效率及鼓勵工人專業服務，有利於工廠之經營，而
  符合憲法有關勞資雙方應本協調合作原則發展生產事業規定之
  精神，故與憲法尚無牴觸」。本號解釋旨在闡釋系爭退休規則
  關於工人自願退休之規定，與憲法尚無牴觸。又釋字第226號
  解釋之解釋文：「中華民國六十五年六月廿四日內政部發布施
  行之工廠法施行細則第三條規定：『本法所稱工人，係指受僱
  從事工作獲致工資者。』臺灣省政府於中華民國六十八年三月
  廿三日修正臺灣省工廠工人退休規則，其第三條所稱工人，與
  上開規定相同，並不以從事製造、加工、修理、解體等工作者
  為限，來函所稱『事務性工人』，如係受僱主僱用而於工廠之作
  業場所或事業場所從事工作而獲致工資者，亦包括在內」。本
  號解釋係在闡釋系爭退休規則第三條所稱工人之範圍，應包括
  受僱主僱用而於工廠之作業場所或事業場所從事工作而獲致工
  資之「事務性工人」在內。是由上開兩號解釋之內容觀之，既
  僅在闡釋應適用系爭退休規則之「勞工」範圍，而未論及「雇
  主」之範圍為何？且系爭退休規則為臺灣省政府所訂定之單行
  法規（釋字第189號解釋理由參照），則原確定判決基於卷內
  之證據認定再審被告之前身係隸屬國防部之研究機構，系爭退
  休規則於系爭第1階段退休金之給與無適用餘地，為原確定判
  決認定事實之職權行使範疇，自無違反釋字第226號解釋及憲
  法第108條第1項第13款及第2項、勞基法第1條第2項、第84條
  之2之規定，而無判決不適用法規或適用法規顯有錯誤之再審
  事由。
⑵次按最高法院74年度台上字第2502號判決之事實，係就國防部
  印製廠與其受僱工人間之退休，應否適用系爭退休規則計算退
  休金，該判決理由謂：國防部印製廠係軍需工廠，隸屬國防部
  ，資金來自國庫，以印製心戰傳單、政治教材、機密文件等為
  範圍，非以營利為目的，盈虧均屬國庫。系爭退休規則為一地
  方性法規，其效力不及於隸屬國防部，且不受臺灣省建設廳或
  縣市政府管理之國防部印製廠。從而職於國防部印製廠工廠之
  勞工，不得依該規則計算退休金請求國防部印製廠補發差額（
  最高法院74年度台上字第2502號判決旨參照）。本判決係就雇
  主國防部印製廠應否受系爭退休規則之拘束所為之闡釋，與釋
  字第226號解釋係在闡釋系爭退休規則第三條所稱工人之範圍
  無涉，自無違反本號解釋之情事。又原確定判決認定之事實為
  再審被告之設立，緣係國防部為提昇國防科技能力，建立自主
  國防工業，而於58年7月1日成立「中山科學研究院」，93年3
  月1日改隸國防部軍備局，並更名為「國防部軍備局中山科學
  研究院」，嗣於103年4月16日再改制為行政法人等情，亦如前
  述，是原確定判決認定之事實與最高法院74年度台上字第2502
  號判決之事實，雇主均係隸屬國防部，不受臺灣省建設廳或縣
  市政府管理，亦均非以營利為目的，兩者判決之事實相似，原
  確定判決援引最高法院74年度台上字第2502號判決之闡釋，自
  無不合。
⑶從而，再審原告主張原確定判決違反釋字第226號解釋及憲法第
  108條第1項第13款及第2項、勞基法第1條第2項、第84條之2之
  規定，判決顯有不適用法規或適用法規顯有錯誤之再審事由云
  云，洵不足採。
㈡民事訴訟法第496條第1項第13款部分：　 
⒈按「有下列各款情形之一者，得以再審之訴對於確定終局判決
  聲明不服……十三、當事人發現未經斟酌之證物或得使用該證物
  者。但以如經斟酌可受較有利益之裁判者為限」，民事訴訟法
  第496條第1項第13款定有明文。另「當事人在前訴訟程序知有
  證物之存在，而因當時未能檢出致不得使用者，嗣後檢出該證
  物，即屬……所謂得使用未經斟酌之證物」、「所謂當事人發見
  未經斟酌之證物，係指前訴訟程序事實審之言詞辯論終結前已
  存在之證物，因當事人不知有此，致未經斟酌，現始知之者而
  言。若在前訴訟程序事實審言詞辯論終結前，尚未存在之證物
  ，本無所謂發見，自不得以之為再審理由」，分據最高法院26
  年抗字第453號、29年上字第1005號著為判例。又民事訴訟法
  第496條第1項第13款「發現未經斟酌之證物或得使用該證物」
  ，必須該證物在客觀上有不能檢出之情形，如按其情形並非不
  能檢出或命第三人提出，即無本款之適用；再當事人發現未經
  斟酌之證物或得使用該證物者，固得據為再審之理由，但以如
  經斟酌可受較有利益之裁判者為限，此觀同款但書之規定自明
  。
⒉再審原告主張原確定判決未斟酌系爭契約，足認其應自87年7月
  1日起有重新受僱之事實，如經斟酌可使再審原告受較有利之
  裁判，應符合民事訴訟法第496條第1項第13款之再審事由云云
  。惟查：系爭契約之簽訂日為86年6月25日（見本院卷第34頁
  ），該證物於前訴訟程序之109年4月28日言詞辯論終結前，業
  已存在，而再審原告未舉證證明該證物在前訴訟程序審理中，
  有何客觀上不能檢出之情形，且再審原告係自69年3月5日起受
  僱再審被告，於106年8月30日自請退休一節，業經原確定判決
  認定在案，縱兩造曾於86年6月25日簽訂系爭契約，依勞基法
  第九條規定，兩造間之勞動契約亦應視為不定期契約，系爭契
  約自無從作為認定再審原告應自87年7月1日起有重新受僱之判
  斷基礎，準此，系爭契約前訴訟程序事實審之言詞辯論終結前
  已存在之證物，再審原告未舉證證明有何客觀上不能檢出之情
  形，且該證物亦不足為再審原告有利事實之認定，其主張原確
  定判決有民事訴訟法第496條第1項第13款之再審事由云云，自
  不足採。
綜上所述,再審原告依民事訴訟法第496條第1項第1款、第13款
  之規定，提起本件再審之訴，為無理由，應予駁回。
本件因事證已臻明確，兩造其餘攻擊、防禦方法及所為之立證
  ，與判決之結果不生若何影響，無庸逐一論究；另再審原告所
  為其他陳述，均為再審之訴有理由，前訴訟程序之再開或續行
  後所應審酌之實體問題，然再審原告之再審之訴無理由，前訴
  訟程序無從再開或續行，該等實體問題，本院亦無庸再逐一予
  以論究，併予敘明。
據上論結，本件再審之訴為無理由，依民事訴訟法第78條，判
  決如主文。　
中　　華　　民　　國　　110 　年　　1 　　月　　26　　日
                  勞動法庭
                        審判長法  官  李慈惠
                              法  官  陳婷玉
                              法  官  謝永昌
正本係照原本作成。
不得上訴。
中　　華　　民　　國　　110 　年　　1 　　月　　26　　日
　　　　　　　　　　　　　    書記官  王增華